【裁判字號】    93,簡上,50
【裁判日期】    950110
【裁判案由】    拆屋還地
【裁判全文】
臺灣花蓮地方法院民事判決              93年度簡上字第50號
上  訴  人  乙○○
訴訟代理人  辛○○
上  訴  人  丁○○
            甲○○
            庚○○
            丙○○
被上訴人    交通部觀光局花東縱谷國家風景區管理處
                      五號
法定代理人  己○○
訴訟代理人  陳清華律師
複  代理人  戊○○
上列當事人間請求拆屋還地事件，上訴人對於中華民國93年8 月
31日本院鳳林簡易庭93年度林簡字第3號第一審判決提起上訴，
本院於中華民國94年12月27日言詞辯論終結，判決如下：
    主  文
原判決關於命上訴人乙○○、丁○○、甲○○連帶給付逾新台幣
壹仟佰零柒元部分，關於命上訴人連帶給付逾新台幣伍佰肆拾
肆元部分，及超過部分金額自民國93年7月6日起至清償日止，按
年息百分之五計算之利息，及該部分假執行之宣告均廢棄。
前項廢棄部分，被上訴人於第一審之訴駁回。
其餘上訴駁回。
第二審訴訟費用由被上訴人負擔百分之四，餘由上訴人連帶負擔
。
    事 實 及 理 由
甲、程序方面：
一、按訴訟標的對於共同訴訟之各人必須合一確定者，共同訴訟
    中一人之行為有利益於共同訴訟人者，其效力及於全體，民
    事訴訟法第 56條第1款前段定有明文。次按連帶債務人中之
    一人提出上訴，須非基於個人關係之抗辯，且經法院認為有
    理由者，始有民事訴訟法第 56條第1款之適用，其上訴效力
    始及於其他連帶債務人（共同訴訟人）（最高法院41年台抗
    字第10號判例、93年度台上字第62號判決參照）。本件上訴
    人乙○○以其未無權占用被上訴人所管理之系爭土地，亦未
    獲取相當於租金之不當利益為由提起上訴，屬非基於其個人
    關係之抗辯，且該抗辯一部分為有理由（容後詳述之），依
    據前述說明，其上訴效力自及於與其負連帶責任之連帶債務
    人即上訴人丁○○、甲○○、庚○○、丙○○，合先敘明。
二、又上訴人乙○○、庚○○、丙○○經合法通知，未於言詞辯
    論期日到場，核無民事訴訟法第 386條所列各款事由，爰依
    被上訴人之聲請，由其一造辯論而為判決。
乙、實體方面：
壹、兩造爭執要旨：
一、被上訴人起訴主張：除與原審判決書所載相同者茲予引用外
    ，補稱：
    (一)上訴人明知坐落花蓮縣鳳林鎮○○段1372地號土地（下稱
      系爭土地）為國有土地，復未提出任何占有權源，上訴人
      乙○○竟於系爭土地上興建門牌號碼花蓮縣鳳林鎮○○里
      ○○路4之2號建物及地上物（占用位置及面積如附圖所示A
      至G部分，面積共232平方公尺），並提供予上訴人丁○○
      、甲○○、庚○○、丙○○居住使用，渠等顯係無權占有
      系爭土地；況上訴人乙○○據地興建房屋及地上物，為侵
      權行為之結果，而非改良或保存占有物之結果，殊無請求
      被上訴人償還費用之理。
    (二)上訴人雖主張就系爭土地時效取得地上權，惟占有他人土
      地原因很多，上訴人應就其係以行使地上權之意思占有土
      地負舉證責任，且地上權須經登記始生效力，未登記前不
      得對抗土地所有人。
    (三)被上訴人發放救濟金係出自被上訴人單獨片面之意思表示
      ，並非是與系爭土地無權占有人間定有互負對待給付之雙
      務契約，是本件不生同時履行抗辯之問題；況被上訴人已
      將上訴人所得請領之補償救濟金提存法院，已生清償債務
      之效力，上訴人拒不拆屋還地，殊屬無理。為此爰依民法
      第 184條第1項、第767條之規定，請求上訴人乙○○拆除
      建物及地上物，上訴人並應將系爭土地返還予被上訴人，
      又上訴人無權占用系爭土地，而受有相當於租金之利益，
      依土地法第 105條準用土地法第97條之規定，以系爭土地
      申報地價總額年息百分之十計算上訴人所受利益及被上訴
      人所受損害，並依民法第179條第1項、第184條第1項之規
      定，請求上訴人返還上開所受利益，暨自原審言詞辯論意
      旨續狀繕本送達翌日即93年7月6日起至清償日止，按年息
      百分之五計算之利息等語（原審為被上訴人一部勝訴、一
      部敗訴之判決，判命上訴人乙○○應將系爭土地上如附圖
      所示A至G之建物及地上物拆除，上訴人並將系爭土地返還
      予被上訴人；上訴人乙○○、甲○○、丁○○應連帶給付
      被上訴人新台幣（下同）4,395元，及上訴人應連帶給付
      被上訴人625元，暨均自93年7月6日起至清償日止，按年
      息百分之五計算之利息。上訴人就其敗訴部分聲明不服，
      提起上訴。被上訴人就其敗訴部分未提起上訴。）。
    (四)並答辯聲明：駁回上訴。
二、上訴人乙○○未於最後言詞辯論期日到場，惟據其先前聲明
    及陳述則與上訴人丁○○、甲○○均抗辯：除與原審判決書
    所載相同者茲予引用外，補稱：
    (一)上訴人於70年前即占有系爭建物及地上物坐落之系爭土地
      迄今，顯已具備時效取得地上權之要件，被上訴人自無權
      請求上訴人拆屋還地。且由門牌登記、水電使用登記亦足
      認上訴人有權使用系爭土地。
    (二)被上訴人僅給付系爭建物之補償費，就廁所、水池等地上
      物拆除費用及遷移費並未支付，被上訴人應再給付上開費
      用，上訴人始願遷離。
    (三)並上訴聲明：(1)原判決不利於上訴人之部分廢棄。(2)前項
      廢棄部分，被上訴人於第一審之訴駁回。
三、上訴人庚○○、丙○○未於言詞辯論期日到場，亦未提出書
    狀作何聲明或陳述。
貳、兩造不爭執之事實：
一、系爭土地為中華民國所有，被上訴人為管理機關。
二、坐落系爭土地上如附圖所示Ａ、Ｂ、Ｃ、Ｄ、Ｅ、Ｆ、Ｇ之
    建物及地上物為上訴人乙○○所有，現由上訴人甲○○、丁○○、丙○○及庚○○占有使用中。
、法院之判斷：
    經兩造整理並協議簡化爭點之結果，本件兩造所爭執者，厥
    為：
    (一)上訴人是否業已時效取得系爭土地之地上權，而得對抗被
      上訴人？
    (二)上訴人是否有權占用系爭土地？
    (三)上訴人得否就系爭建物及地上物，被上訴人應予補償一節
      ，主張同時履行抗辯？經查：
一、上訴人是否業已時效取得系爭土地之地上權，而得對抗被上
    訴人部分：
    按取得時效係依占有之事實而取得權利，並非使原所有人負
    擔義務，是民法第 772條準用同法第769條、第770條所謂得
    請求登記為他項權利人，亦非謂得請求原所有人同意登記為
    他項權利人之意，而係指得請求地政機關登記為所有人而言
    。據此，縱令上訴人依時效得請求登記為地上權人，亦應參
    照土地法第54條規定，向該管地政機關聲請登記，在未依法
    登記為地上權人以前，仍不得據以對抗被上訴人，而謂其並
    非無權占有。是上訴人乙○○、丁○○、甲○○此部分所辯
    ，並非可採。
二、上訴人是否有權占用系爭土地部分：
    上訴人乙○○、丁○○、甲○○雖辯稱由門牌登記、水電使
    用登記，足認上訴人有權使用系爭土地等語。然查門牌之整
    編係行政機關為房屋之管理所為之編排，與上訴人就系爭土
    地有無合法權源占用無涉，而水電之申請亦僅係使用者付費
    ，與上訴人是否有權占用系爭土地無必然之關係，是上訴人
    據此主張有合法占用權源，自不足採。此外，上訴人迄未舉
    證占有系爭土地有何合法權源，其無權占用系爭土地，堪以
    認定。
三、上訴人得否就系爭建物及地上物，被上訴人應予補償一節，
    主張同時履行抗辯部分：
    上訴人乙○○、丁○○、甲○○雖抗辯被上訴人應予補償，
    始能請求其拆除地上物，返還系爭土地云云。惟被上訴人請
    求上訴人交還系爭土地，與被上訴人究否應補償上訴人拆除
    建物、地上物及遷移費用二者間，並無互為對待給付之關係
    ，是上訴人乙○○、丁○○、甲○○前開所辯，顯屬無據。
四、按所有人對於無權占有或侵奪其所有物者，得請求返還之。
    對於妨害其所有權者，得請求除去之，民法第 767條定有明
    文。本件上訴人占用系爭土地及上訴人乙○○於被上訴人所
    經管之系爭國有土地上興建如附圖A至G部分之建物及地上物
    ，無合法權源，既如前述，從而，被上訴人依據民法第 767
    條之物上請求權，請求上訴人乙○○拆除上開建物及地上物
    ，及上訴人應將所占用之土地返還予被上訴人，為有理由，
    應予准許。
五、按因故意或過失，不法侵害他人權利者，負損害賠償責任；
    數人共同不法侵害他人之權利者，連帶負損害賠償責任；又
    無法律上之原因而受利益，致他人受損害者，應返還其利益
    。不當得利之受領人，除返還其所受之利益外，如本於該利
    益更有所取得者，並應返還。但依其利益之性質或其他情形
    不能返還者，應償還其價額，民法第184條第1項前段、第18
    5條第1項、第179條前段、第181條分別定有明文。本件上訴
    人乙○○、丁○○、甲○○自被上訴人接管系爭土地即88年
    10月15日起至 93年6月20日止，上訴人庚○○、丙○○自設
    籍即 92年11月20日起至93年6月20日止，既係無權占用被上
    訴人所經管之系爭土地，自構成共同侵權行為，應連帶負損
    害賠償責任；又上訴人無法律上之原因，占用被上訴人之前
    揭經管之國有土地，免去土地之租金，則其受有相當於占用
    範圍土地之租金之利益，且造成被上訴人經管之系爭國有土
    地，因上訴人占用致無法出租而收取租金，受有損害，依前
    揭規定，被上訴人自得請求上訴人給付上開期間相當於租金
    之不當得利。是被上訴人依侵權行為及不當得利之法律關係
    ，請求上訴人連帶賠償損失及所失利益，自屬有據。
六、按城市地方房屋之租金，以不超過土地及其建築物申報總價
    年息百分之十為限；前條規定，於租用基地建築房屋準用之
    ，土地法第97條第1項、第105條定有明文。經查：系爭土地
    自88年7月起至89年6月30日止之申報地價為每平方公尺19元
    ，自 89年7月起至92年12月31日止之申報地價為每平方公尺
    23.8元，自93年1月起至93年6月20日止之申報地價為每平方
    公尺77元，有花蓮地政事務所出具之地價謄本在卷可憑，而
    上訴人占用土地主要係供居住及販售水果使用，鄰近台九線
    公路，附近交通運輸條件尚屬便利，本院審酌系爭房屋所處
    坐落位置、附近繁榮程度及上訴人利用該土地之經濟價值、
    所受利益等情狀，認被上訴人請求上訴人乙○○、丁○○、
    甲○○連帶給付自88年10月15日起至89年6月30日止、自89
    年7月起至92年11月19日止，分別依前述申報地價總價額年
    息百分之六計算相當於租金之不當得利共計1,307元，請求
    上訴人連帶給付自92年11月20日起至92年12月31日、自93年
    1 月起至93年6月20日止，分別依前述申報地價總價額年息
    百分之六計算相當於租金之不當得利共計544元，尚屬適當
    ，應予准許。逾此部分之請求，即屬無據，應予駁回。
七、從而，被上訴人本於民法第767條、第179條、第184條、第
    185條之規定，請求上訴人乙○○拆除如附圖所示A至G之建
    物及地上物，上訴人並將系爭土地返還予被上訴人，及上訴
    人乙○○、丁○○、甲○○應連帶給付1,307元，上訴人應
    連帶給付544元，暨法定遲延利息，為有理由，應予准許，
    逾此部分之請求，自屬無據，應予駁回。原審諭知上訴人乙○○、丁○○、甲○○應連帶給付被上訴人4,395元，上訴
    人應連帶給付被上訴人625元及宣告假執行，其中上訴人乙○○、丁○○、甲○○應連帶給付3,088元，上訴人應連帶
    給付81元部分，暨法定遲延利息及該部分假執行宣告，上訴
    人上訴有理由，爰由本院廢棄改判如主文第一、二項所示；
    其餘金額及上訴人乙○○應將如附圖所示A至G之建物及地上
    物拆除，上訴人應將系爭土地返還予被上訴人部分，原審就
    此部分並無違誤，上訴意旨就此部分指摘原判決不當，求予
    廢棄改判，為無理由，應予駁回。
肆、本件事證已臻明確，兩造其餘攻擊防禦方法及證據調查，核
    與判決結果不生影響，毋庸逐一審究，併此敘明。
伍、據上論結，本件上訴為一部有理由，一部無理由，依民事訴
    訟法第436條之1第3項、第449條第1項、第450條、第79條、
    第85條第2項，判決如主文。
中    華    民    國    95    年    1     月    10    日
                        臺灣花蓮地方法院民事庭
                          審判長法  官  林碧玲
                                法  官  楊碧惠
                                法  官  陳燁真
以上正本係照原本作成
不得上訴
中    華    民    國    95    年    1     月    10    日
                            法院書記官  陳源財
附表：
（一）自88年10月15日起至89年6月30日止：
      19（申報地價）×232（占用面積）×0.06×0.7（占用年
      數）＝185元（元以下四捨五入）
（二）自89年7月起至92年11月19日止
      23.8（申報地價）×232（占用面積）×0.06×3.386（占
      用年數）＝1122元（元以下四捨五入）
（三）自92年11月20 日起至92年12月31日
      23.8（申報地價）×232（占用面積）×0.06×0.12（占
      用年數）＝40元（元以下四捨五入）
（四）自93年1月起至93年6月20日止：
      77（申報地價）×232（占用面積）×0.06×0.47（占用
      年數）＝504元（元以下四捨五入）


司法院資訊處製作；財團法人民間司法改革基金會備份。
